最高法院刑事判決　　　　　　九十四年度台上字第六九二五號
　　上　訴　人　乙○○
　　　　　　　　　　　　14號.
　　選任辯護人　楊振裕律師
　　上　訴　人　甲○○
　　　　　　　　　　　　3段1.
上列上訴人等因殺人案件，不服台灣高等法院台中分院中華民國
九十四年八月十日第二審判決（九十四年度上重訴字第一九號，
起訴案號：台灣彰化地方法院檢察署九十三年度偵字第四九二、
一三七二號，九十三年度偵緝字第一五五號），提起上訴，本院
判決如下：
    主  文
上訴駁回。
    理  由
按刑事訴訟法第三百七十七條規定，上訴於第三審法院，非以判
決違背法令為理由，不得為之。是提起第三審上訴，應以原判決
違背法令為理由，係屬法定要件。如果上訴理由狀並未依據卷內
訴訟資料，具體指摘原判決不適用何種法則或如何適用不當，或
所指摘原判決違法情事，顯與法律規定得為第三審上訴理由之違
法情形，不相適合時，均應認其上訴為違背法律上之程式，予以
駁回。本件上訴人乙○○上訴意旨略稱：(一)、原判決認定乙○○
共同殺人，係以共同被告甲○○之證述為主要依據，然甲○○具
有共犯關係，其陳述必須無瑕疵可指，且就其他方面調查又與事
實相符，始得採為證據。惟甲○○歷次對於犯罪事實重要爭點之
供述，有如下前後不一致或與客觀事實不符之情形：(1)甲○○於
案發之初，均否認涉案，嗣至第一審法院從焚屍現場之菸蒂檢驗
出甲○○之 DNA，甲○○始承認有與乙○○同至焚屍現場，但仍
否認打死邱垂昌。惟參酌在甲○○住處扣得其當天所穿著沾有血
跡之牛仔褲；及鑑識人員翁照琪在邱垂昌所乘坐PT-1600 號自用
小客車上採集之血跡研判，甲○○行兇之可能性最高。(2)甲○○
當天係穿著白色衛生衣、牛仔褲，業據證人許書清結證在卷，而
扣案之牛仔褲，經內政部警政署刑事警察局鑑定結果，證實沾有
死者邱垂昌之血跡。甲○○嗣後否認穿著上開衣、褲，顯然企圖
迴避。(3)甲○○於原審指稱，乙○○在自用小客車上持鐵橇打邱
垂昌頭部，車後面的玻璃也打破了；下車後又用磚塊打被害人。
但該自用小客車之後檔風玻璃並未破裂；另邱垂昌究於車上即死
亡或至下車後始死亡，其供述亦有矛盾。況假設邱垂昌係遭乙○
○殺害，何以最後係由甲○○點火焚燒邱垂昌之屍體？足見甲○
○之供述，有重大瑕疵。(二)、依據起訴書記載，檢察官僅就乙○
○對邱垂昌「妨害自由」之事實提起公訴，並未就「私行拘禁」
之犯罪事實起訴。原審自行認定事實，有未受請求之事項予以判
決之違法。況乙○○並無拘束邱垂昌之人身自由，更難認乙○○
有私行拘禁之犯行。(三)、原判決認定，邱垂昌係遭扣案之釘拔及
編號五之石塊毆擊致死。惟鑑定人即法醫師蔡崇弘出具之書面資
料表示：「解剖鑑定書結論傷勢分析中，記載可辨識傷包括類似
銳器傷及鈍器傷，兩類不同傷，為兩種以上不同兇器造成較合理
；除非，比對的兇器中，一種兇器能有造成銳器傷及鈍器傷的可
能」。證人即鑑識人員余永健係證稱：「編號五的石頭是行兇的
工具可能性很高」。另甲○○於第一審供稱：「乙○○就停車，
將駕駛座後方座車門打開，就拿拔釘朝被害人頭部打，打了好幾
下，後面的擋風玻璃也打破了，……下車之後，當時被害人還醒
著，還沒有死，被害人跟乙○○說對不起，被害人跪下，乙○○
才用磚塊打被害人，被害人就倒下，叫不醒了」。而乙○○在原
審則稱：「我開車，甲○○坐在車後座，後來我聽到後面有人在
打人的聲音，我知道是甲○○有拿東西打被害人，但我不知道是
拿什麼東西，我有聽到被害人在叫的聲音叫了幾聲。……後來我
有罵甲○○說你這樣會害死我，甲○○是因為與被害人喝酒時起
衝突，才會在車內打被害人」。因此，邱垂昌究竟係遭何人持何
種器物重擊致死，攸關二人中究係乙○○或甲○○實施犯罪，有
待進一步釐清。乙○○於原審曾請求傳訊證人蔡崇弘到庭證述被
害人係遭幾種兇器攻擊？有無可能僅有釘拔一種？乃原審未予傳
訊，即逕認乙○○持編號五之石頭重擊被害人之頭部，顯有應調
查之證據未予調查之違法。況甲○○指稱乙○○行兇之工具係「
磚塊」而非「石頭」，更有釐清之必要。設若編號五之石頭得以
科學方法採集指紋，以進行鑑識比對，更可查明何人持該石頭攻
擊被害人致死。原審未函詢刑事警察局對石頭進行鑑識之可能性
，亦有未洽。上訴人甲○○上訴意旨略稱：(一)、在行兇現場起出
之釘拔雖已扣案，但原審向甲○○提示之釘拔，並非在兇案現場
查扣之釘拔。另甲○○於命案現場所穿著之衣褲，嗣後已經剪破
。故本件扣案之釘拔及衣褲，是警方另在甲○○家中之儲藏室所
取得者。(二)、甲○○與邱垂昌並不相識，亦無糾紛，當天係應乙
○○之邀一同喝酒。嗣乙○○將自用小客車開至海邊空地，即打
開後座，持釘拔朝被害人頭部猛打。其後又將被害人拖下車，持
釘拔繼續猛擊被害人。然後把釘拔丟下，再拿磚塊朝被害人猛打
。待被害人躺下後，乙○○即開車去購買汽油，並將汽油灑在被
害人身上，且持交打火機給甲○○，由甲○○點火焚屍。從而邱
垂昌係遭乙○○打死，再由甲○○點火焚屍。(三)、乙○○持釘拔
猛擊邱垂昌時，有打破小客車後座檔風玻璃，車主許書清已換掉
玻璃，並在法庭上偽證說沒有換檔風玻璃，幫忙乙○○作偽證。
(四)、邱垂昌是乙○○一人打死，嗣乙○○與警方將兇器、衣褲調
包，以陷害甲○○。乙○○另在訴訟中，曾透過第三人匯款給甲
○○，企圖要求甲○○為其擔罪云云。
惟查：原判決綜合全案卷證資料，本於事實審法院之推理作用，
認定上訴人乙○○為邱垂昌之姊夫，前曾多次以金錢資助邱垂昌
，且其出資興建之房屋連同土地，亦遭邱垂昌以不正方法過戶在
不知情之陸寶神名下，嗣邱垂昌復欲以該不動產向地下錢莊貸款
花用，因而對之心生不滿。乙○○乃夥同其友人許書清，由許書
清駕駛 PT-1600號自用小客車，於民國九十三年一月三日上午十
時五十五分許，在彰化縣永靖鄉○○路○段五九六號前，將邱垂
昌強押上車，載往彰化縣鹿港鎮○○里○○路○段一九八巷八號
上訴人甲○○之住處，三人共同將邱垂昌私行拘禁在該處，以謀
求解決之道（許書清私行拘禁部分已判刑確定）。同日下午六時
許，邱垂昌猶以：「我吃你這些財產才剛剛好而已，你也拿我沒
辦法，我不吃你要吃誰的」等語相譏，乙○○憤怒難耐，遂以右
手猛擊邱垂昌之胸頸部，致邱垂昌倒下。此時乙○○思及邱垂昌
需索無度，越發怒不可遏，遂與甲○○共同基於殺死邱垂昌之犯
意，以杜絕後患，惟甲○○表示不要在其住處出事，二人乃合力
將邱垂昌抬上許書清所有之PT-1600 號自用小客車後座，由乙○
○開車搭載甲○○，共同將邱垂昌載離，欲載往偏僻處殺害（當
時許書清因在沙發上睡著，其後之過程均不知情，待醒來後，發
現屋內無人，乃自行離去）。上訴人等於車行途中，因考慮夜色
未深，恐被發覺，乃先前往不知情之友人謝有居住之鐵皮屋暫避
約一個多小時後，仍由乙○○開車夥同甲○○，將邱垂昌載往偏
僻處。途中先由乘坐在右後座之甲○○持車內之釘拔一支（長約
三十六公分，彎勾部分約七‧五公分）重擊邱垂昌之頭部等處，
待到達彰化縣鹿港鎮海埔里顏厝巷二之一號旁空地時，復將邱垂
昌拖下車，由乙○○、甲○○分持石塊（長約三十公分、寬約二
十四公分、厚約九公分）及前開釘拔，接續重擊邱垂昌之頭部等
處，造成顱骨骨折，因腦出血等原因當場死亡。上訴人等為圖滅
跡，復由乙○○以汽油潑灑在邱垂昌屍體上，再由甲○○持打火
機點火，予以焚燒、損壞等情。乃撤銷第一審關於上訴人等部分
之判決，依牽連犯從一重改判論處上訴人等共同殺人（乙○○處
有期徒刑十五年；甲○○累犯，處有期徒刑十五年）罪刑，已詳
細說明其所憑之證據及認定之理由。對於上訴人等嗣後互推係對
方打死邱垂昌，辯稱自己未出手云云。但經審理結果，邱垂昌確
係遭上訴人等共同毆打致死，並已敘明：(1)甲○○於行車途中即
持釘拔重擊邱垂昌之頭部，到達現場將邱垂昌拖下車後，復由乙
○○、甲○○分持石塊、釘拔重擊邱垂昌之頭部致死，已據乙○
○、甲○○經具結行交互詰問時，相互指證綦詳。甲○○且承認
，於乙○○以汽油潑灑邱垂昌之屍體後，由伊持打火機點火予以
焚燒。(2)證人陸寶神亦證述，乙○○於案發後曾向其抱怨：「我
對邱垂昌貢獻很多，以前一直金錢資助他，又將坐落溪州鄉○○
路之房屋二幢向銀行借貸新台幣三百萬元，全部花用完，現在又
打這幢房子之腦筋，是不是很過份，這種人是否要讓他活在人世
」。案發後車主許書清對乙○○產生質疑時，乙○○且向許書清
表示，伊有毆打邱垂昌之事實，除據乙○○坦承在卷外（見第一
審卷第三宗第三十四頁背面），並迭據許書清證述無訛。(3)依據
彰化縣警察局刑警隊鑑識組現場勘察報告書記載，PT-1600 號自
用小客車之後座左側、左後車門內側門板，發現有多處血跡之中
速噴濺痕，駕駛座頭套及左後座Ｃ柱亦有血跡噴濺痕，後座右側
則無明顯之血跡沾染痕跡。車主許書清亦證述：案發翌日上午，
發現汽車後座左側窗戶上有血液噴濺痕跡，伊已將之擦拭掉。上
訴人等及證人謝有且一致供述，離開謝有之鐵皮屋時，係由乙○
○擔任駕駛；證人許書清亦證述扣案之釘拔係伊置於車上之工具
。另甲○○當日所穿著之牛仔褲，並經鑑定出沾有邱垂昌之血跡
，亦有內政部警政署刑事警察局之鑑驗書在卷可查。則乙○○指
稱，伊開車前往空地之途中，甲○○在右後座持扣案之釘拔重擊
乘坐在左後座之邱垂昌等情，核與前揭事證及車內血跡噴濺、分
布之情形相符，堪認為實在。甲○○辯稱，係乙○○停車後打開
左後門站在車外，持釘拔重擊半躺在左後座之邱垂昌，並於重擊
時不慎將後擋風玻璃打破，伊始終未靠近云云。因與下列事證不
符：倘打開左後車門，站在車外攻擊，則左後車門內側門板及
其上之窗戶，不應有血液噴濺之痕跡。車主許書清及鑑識人員
翁照琪一致證述，該汽車之後擋風玻璃並無破裂之情形，並有後
擋風玻璃之照片在卷可憑。甲○○當日所穿著之牛仔褲，已鑑
定出沾有死者邱垂昌之血跡（按甲○○係坐在右後座持釘拔，重
擊坐在左後座之邱垂昌，故甲○○之牛仔褲沾有邱垂昌之血跡，
右後座則無邱垂昌之血跡）。足見甲○○所辯，乙○○於停車後
打開左後門站在車外，持釘拔重擊半躺在左後座之邱垂昌，伊未
靠近云云，核與事實不符，不能採信。(4)警方在命案現場發現遺
留有沾染血跡之釘拔一支及沾有毛髮、血跡之石頭一塊，有各該
證物扣案；及彰化縣警察局刑事現場勘察報告表、照片等附卷可
憑。足見供以行兇之工具有二種，非僅一種。又邱垂昌所受之傷
勢有鈍器及利（銳）器傷，且其頭部之骨折、破裂有線狀及圓孔
狀二種。則乙○○指證甲○○持釘拔重擊邱垂昌之頭部；甲○○
亦指證乙○○持石塊重擊邱垂昌之頭部，互核與上開事證相符，
堪予採信，亦已詳為說明。上訴意旨對於原判決所為前揭論斷，
並未依據卷內資料，具體指摘有何違背法令情形。且查：(一)、刑
法第三百零二條第一項所稱以其他非法方法，剝奪人之行動自由
，係對於同條項私行拘禁之補充規定，倘行為人將他人私行拘禁
，依主要規定優於補充規定原則，自不應宣告補充規定之罪名。
又該條項所稱以非法方法剝奪人之行動自由，係指私行拘禁以外
之非法方法，妨害其行動自由而言。若將被害人拘禁於一定處所
，繼續較長久之時間，而剝奪其行動自由，即屬私行拘禁之行為
。至於如以使人行無義務之事，或妨害人行使權利為目的，而其
強暴、脅迫已達於剝奪人行動自由之程度者，即應成立刑法第三
百零二條第一項之罪，不再論以同法第三百零四條之罪。檢察官
對於乙○○「將邱垂昌強拉下機車，以強暴方式迫使邱垂昌坐進
小客車，……自己亦坐進後座，以防止邱垂昌脫逃，……基於妨
害自由之犯意，將之載往彰化縣鹿港鎮○○里○○路○段一九八
巷八號甲○○之住處」之事實，已經提起公訴（見起訴書第二頁
）。檢察官對於此部分事實，雖引用刑法第三百零四條第一項之
罪名。但原判決已說明，乙○○將邱垂昌強行載往甲○○之住處
後，已將之私行拘禁於甲○○之宅內。起訴書雖漏未敘及到達甲
○○住宅後之私行拘禁行為，因整個過程係行為之繼續，為起訴
效力所及，應一併加以裁判；且乙○○之行為，對於被害人已達
於私行拘禁之程度，故不再論以刑法第三百零四條第一項之強制
罪。此部分法律關係，原判決亦已詳為說明（見原判決第十八頁
第九列至第十九頁第二十列）。乙○○上訴意旨指稱，私行拘禁
部分未據起訴，原審自行認定事實，有未受請求之事項予以判決
之違法云云。核與卷證資料不符，並非依據卷內資料執為指摘，
自非適法之第三審上訴理由。(二)、甲○○於案發之初，雖否認涉
案，但第一審法院將焚屍現場查扣之菸蒂，囑託鑑定機關檢驗出
甲○○之DNA 後，甲○○已承認有夥同乙○○至現場，並始終指
稱乙○○持石塊（或稱磚塊）重擊邱垂昌之頭部；及於邱垂昌死
亡後由乙○○潑灑汽油，再由伊持打火機點火焚屍。甲○○關於
石塊或磚塊之證述，前後雖有不一，但遺留於命案現場，沾有毛
髮、血跡之證物係石塊，有該石塊扣案及其照片附卷可稽。嗣經
第一審法院命甲○○辨識時，已分辨是第一審卷第一宗第一六○
頁（以鉛筆編頁者）第九張照片，即編號五之石頭（見第一審卷
第三宗第七十八頁背面），事證已臻明確。況原審於審判期日，
訊問有無證據請求調查時，乙○○及其選任辯護人並未請求傳訊
證人蔡崇弘，亦未請求鑑定石頭上之指紋（見原審卷第一二七頁
）。乙○○上訴意旨，任意證稱原審未依請求傳訊證人蔡崇弘，
亦未鑑定石頭上之指紋云云。亦與卷證資料不符，並非依據卷內
資料執為指摘，要非適法之第三審上訴理由。(三)、遺留於命案現
場，沾有血跡之釘拔，係車主許書清原置於自用小客車之工具，
已迭據許書清指證在卷，並有該釘拔扣案及照片附卷可資證明。
乙○○亦始終指稱，甲○○係在車上右後座持扣案之釘拔，重擊
坐在左後座之邱垂昌頭部。鑑識人員蕭妃專亦證述，扣案之釘拔
沾有血跡。而原審於審判期日所調取之證物，即係扣案之釘拔，
有借調贓證物品條之記載可查（見原審卷第一五七頁至第一六五
頁，係連同其餘證物共八十三項，同時借調）。另扣案之白色上
衣及牛仔褲，係警方持台灣彰化地方法院核發之搜索票，於九十
三年一月十日至甲○○之住處執行搜索時，在其住處之客廳查扣
，有彰化縣警察局刑警隊刑案現場勘察報告表、搜索扣押證物清
單及執行扣押證明書在卷可憑（見第一審卷第一宗以墨水筆編頁
，第一一三頁、第一一四頁、第一一八頁）。甲○○於第一審且
承認，扣案之「白色上衣、牛仔褲都是我的」；亦與許書清證述
，當天甲○○穿著白上衣、牛仔褲相符（見第一審卷第二宗以墨
水筆編頁，第五十二頁、第二○六頁）。甲○○於上訴本院後，
任意指稱原審提示之釘拔，非在兇案現場查扣之釘拔；扣案之衣
、褲遭到調包云云。核與卷內資料不符，並非依據卷內資料執為
指摘，亦非適法之第三審上訴理由。至於上訴人等其餘之爭辯，
或為枝節性之問題，或為單純事實之爭執，均非適法之第三審上
訴理由。上訴人等仍執陳詞就原判決已說明事項及屬原審採證認
事職權之適法行使，徒憑己見而為不同之評價，任意指摘為違法
，顯與法律規定得為第三審上訴理由之違法情形，不相適合。上
訴人等之上訴均違背法律上之程式，應予駁回。
據上論結，應依刑事訴訟法第三百九十五條前段，判決如主文。
中　　華　　民　　國　九十四　年　 十二 　月　　八　　日
                      最高法院刑事第十二庭
                          審判長法官  謝　俊　雄
                                法官  陳　世　雄
                                法官  蘇　振　堂
                                法官  吳　信　銘
                                法官  徐　文　亮
      本件正本證明與原本無異
                                      書  記  官
中　　華　　民　　國　九十四　年　 十二 　月　 十二 　日
                                                      Ｅ
